【裁判字號】    90,上易,1266
【裁判日期】    900815
【裁判案由】    業務過失傷害
【裁判全文】
臺灣高等法院高雄分院刑事判決                    九十年度上易字第一二六六號
    上  訴  人  台灣高雄地方法院檢察署檢察官
    被      告  乙○○
    選任辯護人  王國論律師
                康進益
右上訴人因被告業務過失致死案件，不服臺灣高雄地方法院九十年度易字第一０九六
號中華民國九十年五月廿九日第一審判決（起訴案號：臺灣高雄地方法院檢察署八十
九年度偵字第一七九０三號），提起上訴，本院判決如左：
      主      文
上訴駁回。
    事  實
乙○○於民國八十九年二月間向勇貿企業有限公司（下稱勇貿公司）再承攬該公司所
承攬自李長榮化學工業股份有限公司（下稱李長榮公司）位於高雄縣林園鄉○○○路
十一號林園廠工場監視系統增設工程（工程編號一九九─Ｌ─０三九─０─０）之管
線配置及裝置監視系統工程，為從事工程、監督業務之人，並由其僱用勞工甲○○在
上址為配管、安裝之工作，應注意勞工在高度在二公尺以上之高處作業而有墜落之虞
者，應架設施工架等方法設置工作台，如設置工作台有困難時，應採用張掛安全網或
使勞工確實使用安全帶、安全帽及其他必要之防護具，以避免引起墜落之危害，按當
時客觀情形，並無不能注意之情事，竟疏未注意設置工作台或張掛安全網，又未使勞
工甲○○使用安全帶或其他必要之防護具，而勞工甲○○本人亦疏未注意配戴安全帶
或其他防止墜落之必要之防護具，致勞工甲○○於八十九年三月十日下午二時三十五
分許，在上開工作場所離地面約四．二公尺高處施作配置管線工作時，不慎自管架上
墜落地面，因而受有頭部外傷、第二腰椎爆裂性骨折之傷害。案經甲○○訴由台灣高
雄地方法院檢察署檢察官偵查起訴。
    理  由
一、訊據被告乙○○矢口否認有何業務過失傷害犯行，辯稱：承攬人勇貿公司經理楊
    憲雄於勇貿公司向事業主李長榮公司承攬本件工程前，事先請被告預先估算管線
    配置及安裝所需金額，勇貿公司標得該工程後，楊憲雄叫被告雇請三、四名工人
    前來施作，被告及告訴人同為勇貿公司所僱用之工人，被告僅係工頭身分，告訴
    人及被告均向勇貿公司領取薪水，被告並交付告訴人之身分資料予勇貿公司辦理
    勞工保險，勇貿公司於開工前對於被告及告訴人施以安全衛生訓練，工作現場之
    安全帶則由李長榮公司準備，每位工人視情況所需申領使用，勇貿公司派員在工
    作現場指揮、監督，案發當時被告不在現場，但勇貿公司經理楊憲雄在現場，告
    訴人工作時竟自己不取用安全帶，楊憲雄亦疏未監督告訴人取用，被告就告訴人
    所受傷害並無過失云云。惟查：
(一)、依據告訴人偵審中迭次指訴：是被告雇用我去工作，約定日薪新台幣（下同）一
    千五百元，我於八十九年二月二十一日上工第一天上午，由李長榮公司向我及其
    他人施以安全講習，告知我們要戴安全帽及安全帶，但工作場所只提供安全帽，
    未見安全帶，我的工資本應向被告領款，但直到事故發生時，我尚未領取工資，
    事故發生後，被告才給付我薪資及醫藥費各二萬元等情；被告於原審中亦供承：
    進入工作場所大門需配戴安全帽，另在控制室內有安全帶可供取用，我們若有需
    要就自己去拿等語（原審九十年四月十日訊問筆錄）；此外：證人即勇貿公司法
    定代理人楊鎮雄於偵查中陳稱：我將本件工程轉包給被告（八十九年度偵字第一
    八四九０號卷第三十七頁反面），證人即勇貿公司經理楊憲雄於偵審中結證：以
    前已與被告合作多次，本件工程由我負責並委由被告承作，我與被告口頭約定工
    程款十六萬元及完工期限，被告負責施工及供給契約規格之管線，勇貿公司則負
    責提供監視系統設備，至於被告要雇用何人、找幾人來施工及工人工資若干，勇
    貿公司均不過問，被告雇用之工人亦不需經勇貿公司同意，勇貿公司並未為被告
    雇用之工人辦理勞保，勇貿公司有提供安全帽及安全帶予被告，但不知被告雇用
    之工人有無使用，本案發生時，我適巧在現場，當時告訴人只有配戴安全帽，並
    未配戴安全帶，被告於本件工程進行至一定之進度，已填單據向勇貿公司請款，
    工程款十六萬元已經被告具領完畢等語（上開偵查卷第三十八頁、第四十六頁、
    原審九十年四月十九日訊問筆錄），再據被告於證人林天成製作八十九年八月三
    日談話記錄時陳述：「我出面向勇貿公司拿工程來做，我拿了工程後依市價合理
    分配給自己、甲○○、趙中盛等人，我只負責居間分配工作細目，及由何人做何
    事」等語（此一談話經證人即行政院勞工委員會南區勞動檢查所檢查員林天成
    結證：被告陳述之內容如談話記錄所載），並有證人林天成所提出勇貿公司經濟
    部公司執照、營利事業登記證、李長榮公司工程合同、李長榮公司林園廠教育訓
    練人員簽到名冊、承攬商員工入廠名冊、安全衛生日誌、人員出入廠日報表各一
    份、談話紀錄七份、收據二紙附卷可參。是本件係勇貿公司承攬李長榮公司林園
    廠工場監視系統增設工程（工程編號一九九─Ｌ─０三九─０─０），將管線配
    置及裝置監視系統工程，以十六萬元工程款交由被告再承攬，由被告負責施工及
    供給契約規格管線，勇貿公司則負責提供監視系統設備，被告自行決定如何雇工
    、施工，被告非受勇貿公司之授權雇用告訴人，而告訴人工資若干，勇貿公司亦
    無置喙之餘地無訛，足認被告係向勇貿公司再承攬勇貿公司承攬李長榮公司本件
    工程，被告雇用告訴人前去施工，為告訴人之雇主之情，已足認定，被告辯稱其
    與告訴人均受僱於勇貿公司，被告為工頭一節，核與事實不符，自無可採。
(二)、至被告及告訴人於施工第一天即八十九年二月二十一日上午八時三十分許至九時
    許，以承攬人勇貿公司員工之名義參加事業單位李長榮公司林園廠對承攬人勇貿
    公司之安全衛生訓練，及被告與告訴人進出工作場所均以承攬人勇貿公司勞工之
    名義登記一節，固有上開李長榮公司林園廠教育訓練人員簽到名冊、承攬商員工
    入廠名冊、安全衛生日誌、人員出入廠日報表各一份為證。然證人即李長榮公司
    工安課長林定華在行政院勞工委員會南區勞動檢查所檢查員林天成於八十九年八
    月三日製作談話時陳明：李長榮公司係與勇貿公司訂立承攬契約，並對勇貿公司
    帶進工作場所之人員進行安全訓練，不清楚勇貿公司與告訴人之間之關係等語綦
    詳（見林定華八十九年八月三日談話紀錄）。又本件工程事業單位為李長榮公司
    ，承攬人為勇貿公司等情，為被告所自承，且有李長榮公司工程合同一份在卷可
    證。本院參酌目前一般工程之承攬，多由承攬人向定作人標得工程後，再私下將
    該工程之全部或一部轉包予次承攬人承作之情形，多有所見，本件承攬人勇貿公
    司將本件工程交由被告再承攬，未將此情告知事業單位李長榮公司，故而勇貿公
    司以次承攬人即被告，及被告雇用之工人即告訴人及趙中盛為該公司之工人，向
    李長榮公司申報為勇貿公司現場施工人員，致李長榮公司以為被告及告訴人、趙
    中盛為勇貿公司之工人，而對彼等施以安全衛生訓練，並於管制入出廠時登記為
    勇貿公司之工人等情，堪以認定，被告執此辯稱其與告訴人均受雇於勇貿公司，
    洵非可採。
(三)、按雇主對於有防止墜落之虞之作業場所引起危害，應有符合標準之必要安全衛生
    設備；又雇主對於在高度二公尺以上之處所進行作業，勞工有墜落之虞者，應以
    架設施工架等方法設置工作台，雇主設置工作台有困難時，應採取張掛安全網，
    使勞工使用安全帶等防止因墜落而致勞工遭受危險之措施；雇主對於高度在二公
    尺以上之高處作業，勞工有墜落之虞者，應使勞工確實使用安全帶、安全帽及其
    他必要之防護具；勞工安全衛生法第五條第一項第五款、勞工安全衛生設施規則
    第二百二十五條第一項、第二項、第二百八十一條第一項分別定有明文。被告既
    係雇主，對告訴人在高度為四．二公尺之高處作業，有墜落之虞，客觀上亦易於
    預見，被告應注意上開規定及可能之危險，且按當時客觀情形，並無不能注意之
    情事，依其審理中所自承：李長榮公司準備安全帶並置於控制室，由工人視情況
    所需前去申領使用，本件工程係由告訴人與另一名工人負責高空拉線等語（原審
    九十年四月十日訊問筆錄），安全帶既已備妥供勞工使用，被告明知在高處配置
    管線工作，既疏未注意設置工作台、或張掛安全網、或使告訴人確實使用安全帶
    等防護具，則被告就告訴人於高處施工時墜落地面，自有過失甚明。
(四)、至於告訴人從事高處作業，依其客觀情形，其本身應能預見有墜落之虞，且告訴
    人於本院審理中亦陳明：李長榮公司對我們施以安全衛生訓練講習時，有告訴我
    們需要配戴安全帽及安全帶等語（本院九十年四月十日訊問筆錄），足證告訴人
    明知在高處作業應配戴安全帶等防護具，以防止墜落，且能注意，應於高處作業
    時取用安全帶，竟疏未注意採取必要之防護措施，告訴人就其於施工時自高處墜
    落，亦有過失，但仍不免被告上開應負過失責任之成立。
(五)、告訴人於右開時、地在距離地面約四．二公尺高處作業時，因在工作場所未設置
    有工作台、安全網，其未配帶安全帶亦未遭糾正，致施工中不慎自管架上墜落地
    面，因而受有頭部外傷、第二腰椎爆裂性骨折之傷害等情，為告訴人及被告所不
    否認，復有診斷證明書一紙附卷可證，堪信為真實，則告訴人之傷害結果，與被
    告之過失傷害行為間，具有相當因果關係。
二、核被告所為，係犯刑法第二百八十四條第二項前段業務過失傷害罪。被告犯罪事
    證已明，原審法院乃依據刑法第二條第一項前段、第二百八十四條第二項前段、
    （修正後）第四十一條第一項前段、罰金罰鍰提高標準條例第一條前段、第二條
    之規定，並審酌被告一時失慮，執行業務時疏未注意在工作場所設置安全設備及
    防護具，致告訴人在高處施工時墜落地面，受有頭部外傷、第二腰椎爆裂性骨折
    之傷害，所受傷勢非輕，然告訴人就本件傷害結果之發生亦有過失，及被告迄未
    與告訴人達成民事和解等一切情狀，量處有期徒刑四月，又敘明修正前刑法第四
    十一條易科罰金之折算標準，業經總統於九十年一月十日公布為現行刑法第四十
    一條第一項，並於同年月十二日生效，依刑法第二條第一項前段從新從輕原則，
    應依修正後刑法第四十一條第一項前段之規定對於被告最為有利，乃據該條項次
    規定諭知易科罰金之折算，認事用法均無不合，量刑亦稱允妥，原審檢察官承告
    訴人聲請意旨認原判決量刑過輕，指摘原判決不當，尚無理由，應予駁回。
據上論斷，應依刑事訴訟法第三百六十八條，判決如主文。
本案經檢察官董明正到庭執行職務。
中    華    民    國      九十      年       八       月      十五      日
                              臺灣高等法院高雄分院刑事第八庭
                                  審判長法官  郭雅美
                                        法官  莊飛宗
                                        法官  洪兆隆
右正本證明與原本無異。
不得上訴。
  書記官  葉淑華
中    華    民    國      九十      年       八       月      十七      日
附錄：本判決論罪科刑法條：
刑法第二百八十四條第二項前段：
從事業務之人，因業務之過失傷害人者，處一年以下有期徒刑、拘役或一千元以下罰
金。致重傷者，處三年以下有期徒刑、拘役或二千元以下罰金。
                                                                        Ｋ


司法院資訊處製作；財團法人民間司法改革基金會備份。
